臺灣高雄地方法院民事判決　　　　　　　　95年度訴字第11號
原　　　告　乙○○○
訴訟代理人　宋明政律師
複 代 理人　邱明政律師
被　　　告　甲○○
當事人間請拆屋還地等事件，本院民國96年4 月17日言詞辯論終
結，判決如下：
  主  文
被告應將坐落高雄縣鳥松鄉○○段第五七一之九○地號土地上，
如附圖所示Ａ部分、面積十八平方公尺之小木屋一棟，及如附圖
所示Ｂ部分、面積五平方公尺之水塔一座拆除，並將土地返還予
原告。
被告應自民國九十四年一月二十一日起至返還第一項土地之日止
，按月給付原告新台幣壹仟壹佰肆拾壹元。
原告其餘之訴駁回。
訴訟費用由被告負擔。
本判決第一、二項得假執行。
原告其餘假執行之聲請駁回。
  事實及理由
壹、程序事項：
一、按訴狀送達後，原告不得將原訴變更或追加他訴，但擴張或
    減縮應受判決事項之聲明者，不在此限，民事訴訟法第255
    條第1 項第3 款定有明文。本件原告於起訴狀主張坐落高雄
    縣鳥松鄉○○段第571-90地號土地上（下稱系爭土地），如
    附圖紅色斜線所示Ａ部分之未保存登記小木屋，及如附圖紅
    色斜線Ｂ部分所示之水塔（下稱系爭地上物），係被告甲○
    ○所有，而聲明求為：(一)被告應將系爭地上物拆除，將土地
    返還予原告。(二)被告應自民國94年1 月21日起至返還土地之
    日止，按月給付原告相當於租金之損害金1,240 元。嗣於本
    院測量及調查後，就請求損害賠償部分，變更聲明為：被告
    應自94年1 月21日起，至返還土地之日止，按月給付原告相
    當於租金之損害金1,426 元，係擴張應受判決事項之聲明，
    揆諸前揭規定，應予准許。
貳、實體事項：
一、原告主張：
  (一)原告於93年11月26日在本院93年執字第9797號清償債務強制
    執行事件拍賣程序中，向本院民事執行處拍定買得該執行事
    件債務人，即本件被告所有坐落高雄縣鳥松鄉○○段第571-
    90、571-91、571-92、571-93、571-104 地號等5 筆土地，
    及訴外人丙○○所有坐落上開土地上之同段建號1004號、10
    05號建物，即門牌號碼高雄縣鳥松鄉○○路106 巷16號房屋
    及前開建物之共同使用部分，並已於94年1 月21日取得執行
    法院核發之不動產權利移轉證書，且向地政事務所辦理所有
    權移轉登記完畢。茲因坐落於上開土地之一即高雄縣鳥松鄉
    ○○段第571-90地號土地上，為被告所有之系爭小木屋及水
    塔，未於執行程序中併同拍賣，故仍為被告所有，惟因被告
    係無正當法律權源占有原告所有系爭土地，原告自得本於民
    法第767 條之規定，請求被告將系爭地上物拆除，並將土地
    返還予原告。
  (二)被告無權占用上開土地，獲有相當於租金之利益，致原告受
    有損害，原告另得依不當得利之法律關係請求被告返還其受
    之利益。而系爭地上物位於高雄縣市交界之處，該地區之交
    通便利，工商業繁榮，而高雄縣鳥松鄉○○段第571-90地號
    土地93年1 月份之公告地價為7,440 元。又依土地法第97條
    及第105 條之規定，原告請求依上開土地公告地價計算之總
    價額，按週年利率10% 計算不當得利之金額，以符合當地市
    場交易行情，依此計算，被告每月應給付原告之不當得利金
    額應為1,426 元【計算式：7440×（18+5）×10% ÷12=142
    6 】。
  (三)爰依民法第767 條之所有物返還請求權及同法第179 條不當
    得利之法律關係，請求被告將系爭地上物拆除，並將土地返
    還予原告，同時給付上開不當得利之損害金等語。並聲明如
    前段減縮後之訴之聲明所載。
二、被告對於系爭地上物係伊其出資建造，且占用系爭土地之事
    實並不爭執，惟以原告未經伊同意，竟破壞部分地上物等語
    置辯。並聲明：駁回原告之訴。
三、兩造不爭執之事實：
  (一)原告於93年11月26日在本院93年執字第9797號清償債務強制
    執行事件拍賣程序中，買得該執行事件債務人，即本件被告
    所有系爭土地，及訴外人丙○○所有坐落上開土地上門牌號
    碼高雄縣鳥松鄉○○路106 巷16號房屋及前開建物之共同使
    用部分，並已於94年1 月21日取得權利移轉證書，且向地政
    事務所辦理所有權移轉登記完畢。
  (二)系爭地上物僅坐落於原告所有之上開5 筆土地中之高雄縣鳥
    松鄉○○段第571-90號土地上，而並未坐落於其他4 筆土地
    上，業經本院會同高雄縣仁武地政事務所人員於95年3 月13
    日勘驗及測量在卷，有本院勘驗筆錄1 份，及高雄縣仁武地
    政事務所95年3 月8 日仁複走字第26600 號複丈成果圖1 份
    在卷可稽。
四、得心證之理由：
  (一)被告所有系爭地上物占用原告所有系爭土地，是否具有合法
    正當之權源？
    1.按所有人對於無權占有或侵奪其所有物者，得請求返還之
      ，對於妨害其所有權者，得請求除去之，民法第767 條前
      段、中段分別定有明文；而以無權占有為原因，請求返還
      所有物之訴，被告倘係以「非無權占有」資為抗辯者，原
      告就被告無權占有之事實，並不負舉證責任。換言之，被
      告應就其取得占有係有正當權源之事實，舉證證明；倘被
      告不能證明其占有權源，則自應認原告之請求為有理由，
      最高法院92年度臺上字第312 號判決意旨參照。又建物之
      事實上處分權（類似所有權權能之集合）與建物坐落基地
      之使用權利，在法律上，乃屬個別獨立之權源，被告縱合
      法取得系爭建物之事實上處分權，然此並不代表被告即可
      合法享有占有使用「系爭建物坐落基地」之權利。
    2.本件系爭地上物固為被告所出資興建，惟被告就其占有系
      爭土地之權源，迄無法合理盡其說明責任，復未曾舉證以
      明其實，顯係無權占有。從而，原告自得本於所有物返還
      請求權之關係，請求被告將系爭地上物拆除，並將土地返
      還。
  (二)原告得請求不當得利之數額若干？
    1.按無法律上之原因而受利益，致他人受損害者，應返還其
      利益，為民法第179 條所明定。而無正當權源占用他人房
      地者，依社會通念，應可獲得相當於租金之利益（最高法
      院61年台上字第1675號判例意旨可資參照）。本件被告既
      無合法權源而占用系爭土地，原告自得請求相當於租金之
      損害賠償。
    2.又城市地方房屋之租金，以不超過土地及其建築物申報總
      價年息百分之十為限，土地法第97條第1 項定有明文；而
      土地法第97條之規定，於租用基地建築房屋準用之，同法
      第105 條亦定有明文；另土地所有權人未於公告期間申報
      地價者，以公告地價百分之八十為其申報地價，平均地權
      條例第十六條亦有明定。經查，系爭土地位於高雄縣市交
      界之處，該地區之交通便利，工商業繁榮，而高雄縣鳥松
      鄉○○段第571-90地號土地93年1 月份之公告地價為每平
      方公尺7,440 元，而所有權人並未辦理申報地價，有土地
      登記簿謄本在卷可參，則其申報地價應為公告地價80% ，
      即每平方公尺5,952 元 (計算式：7440×0.8 ＝5952) 。
      原告請求按週年利率10% 計算相當於租金之不當得利，亦
      認允當，依此計算，被告每月應給付原告之不當得利金額
      應為1,141 元【計算式：5952×（18+5）×10% ÷12=114
      1 】。
  (三)綜上所述，原告本於所有物返還請求權之法律關係，請求被
    告將系爭地上物拆除，並將土地返還予原告，及本於不當得
    利之法律關係，請求被告自原告取得系爭土地所有權之日即
    94 年1月21日起，至遷讓系爭地上物返還土地止，按月給付
    原告1,141 元，為有理由，應予准許。逾此部分之請求，自
    屬無據，應予駁回。
五、又原告固陳明願供擔保，請准為宣告假執行，惟查本件訴訟
    標的價額，以系爭土地之公告現值計算，應為171,120 元【
    計算式：7440× (15＋8)＝171120】。則本件所命被告給付
    之價額，並未逾50萬元，依民事訴訟法第389 條第1 項第5
    款之規定，自當由本院依職權宣告假執行。至於原告其餘敗
    訴部分，其假執行之聲請亦失所附麗，併駁回之。
六、據上論結，本件原告之訴為一部有理由，一部無理由，依民
    事訴訟法第79條、第389 條第1 項第5 款，判決如主文。
中　　華　　民　　國　　96　　年　　4 　　月　　20 　 日
                  民事鳳山分庭  法　官　高英賓
正本係照原本作成。
如不服本判決，應於送達後20日內，向本院提出上訴狀並表明上
訴理由，如於本判決送達前提起上訴者，應於判決送達後10日內
補提上訴理由書（須附繕本）。
中　　華　　民　　國　　96　　年　　4 　　月　　20  　日
                                書記官　李崑良
